【裁判字號】    89,上更(三),339
【裁判日期】    900814
【裁判案由】    排除侵害
【裁判全文】
臺灣高等法院民事判決  八十九年度上更(三)字第三三九號
      上  訴  人  財政部國有財產局
      法定代理人  李瑞倉
      訴訟代理人  高志達
      被  上訴人  乙○○
                  丙○○
                  甲○○
右當事人間請求排除侵害事件，上訴人對於中華民國八十四年七月二十七日臺灣板橋
地方法院八十四年訴字第五三二號第一審判決提起上訴，經最高法院第三次發回更審
，本院判決如左：
      主      文
上訴駁回。
第二審及發回前第三審訴訟費用由上訴人負擔。
      事      實
甲、上訴人方面：
一、聲明：
    (一)原判決廢棄。
    (二)被上訴人在第一審之訴駁回。
二、陳述：與原審判決及本院前審判決記載相同，茲引用之。
三、證據：除援用原審及前審立證方法外，請求函調台北縣政府民國（下同）三十五
    年間制發土地所有權狀之存根，送調查局比對。
乙、被上訴人方面：
一、聲明：
    (一)上訴駁回。
    (二)如認為被上訴人本（先）位聲明無理由時，請判決如第一審備位聲明。
二、陳述：與原審判決及本院前審判決記載相同，茲引用之。
三、證據：除援用原審及本院前審立證方法外，並補提日據時代領收證書三紙為證。
      理      由
一、本件被上訴人主張：伊之被繼承人盧塗風於日據昭和十五年（民國二十九年）間
    向當時台北州知事承買坐落台北縣新莊市○○○○段十八份坑小段第二九九號土
    地，面積一點０四五六公頃（下稱系爭土地）及另四筆土地，當時已受領交付而
    使用收益。除系爭土地外，其餘四筆土地，均已於日據時期及臺灣光復後登記為
    盧塗風所有，系爭土地於日據時期之土地台帳則已明確記載：「昭和十九年（即
    民國三十三年）二月二十七日所有權移轉業主盧塗風」文字，臺灣光復後，並就
    系爭土地發給盧塗風土地所有權狀，其字號為「新莊字第四三四二號」，與臺灣
    光復後土地登記簿所載：「發給所有權狀新莊字第四三四二號」正相符合。惟伊
    於盧塗風去世後辦理繼承登記，申請土地登記簿謄本時，發現臺灣光復時之土地
    登記簿，所有權人欄漏未記載「盧塗風」，且不知由何人以鉛筆加載為「國庫」
    字樣，嗣於六十二年度更改之新式土地登記簿，仍於所有權人欄以鉛筆添寫「國
    庫」，惟於備考欄加註「查台帳盧塗風」，至七十六年十月二十一日則登記所有
    權人為中華民國，管理者財政部國有財產局。而前開登記情形，即對伊之所有權
    造成妨害等情。為此依民法第七百六十七條所有權妨害除去請求權及同法第一百
    七十九條不當得利返還請求權之規定，先位聲明求為命上訴人將系爭土地，所有
    權人中華民國，管理者財政部國有財產局及所有權人為「國庫」之所有權登記塗
    銷。另依買賣契約之法律關係，備位聲明求為命上訴人將系爭土地所有權人中華
    民國之所有權，移轉登記與伊之判決（被上訴人請求上訴人將系爭土地所有權人
    登記為「國庫」之土地所有權登記辦理塗銷登記部分，業經臺灣台北地方法院第
    一審判決駁回，未據被上訴人提起上訴）。
二、被上訴人則以：系爭土地登記簿上，從日據時期迄今，從未登載所有權人為盧塗
    風及被上訴人，則被上訴人提起本件訴訟請求塗銷登記即無保護必要；且其請求
    權早已罹於時效而消滅，亦不得請求塗銷登記；被上訴人所提出之指令三九九三
    號及命令、豫約賣渡願、土地台帳等證物並非真正，不足為憑，縱令屬實，被上
    訴人所舉之證物亦不足證明其已取得系爭土地所有權。系爭土地之登記前後連貫
    ，均係依土地法及相關法令為適法之登記，自有絕對效力，而無塗銷登記之原因
    ；我國政府對日產之接收，係基於國家統治權而為之，乃屬原始取得，不繼受前
    手之任何瑕疵及負擔；本件土地登記之效力，不因登記工具為鉛筆而受影響，又
    登記機關既已將系爭土地屬國庫之意思表示於土地登記簿上，並經校對完成，加
    蓋登記及校對人員名章，其間又再以慣用之記載方法登記為中華民國所有，並持
    續地政機關完成登記之意思達四十餘年，應認登記為中華民國者，已依土地法及
    相關法令登記完畢，而取得系爭土地所有權等語，資為抗辯。
三、被上訴人主張之事實，業據其提出日據時代台北州知事第三九九三號指令、命令
    、豫約賣渡許可賣渡願、土地登記簿（臺灣光復後第一次登記者）、土地台帳、
    土地所有權狀等各一件為證（見臺灣台北地方法院八十年訴字第二三一土號卷－
    下稱台北地院卷，證物袋），上訴人雖否認上開文書真正，惟查前開土地登記簿
    謄本為公文書固無疑義，此土地登記簿系爭土地第一次土地登記所有權部雖以「
    鉛筆」書寫「國庫」，而其備考欄發給所有權狀之字號卻是「新莊字第四三四二
    號」並附註「查台帳盧塗風」，此種異於通常土地登記機關以「黑色墨水筆」記
    載之方式，參酌前揭土地登記簿並無「土地總登記」之收件日期及收件文號，顯
    非係依土地法規定完成「土地總登記」，而祇是將日據時期土地登記簿及台帳資
    料「轉載」予現存登記簿等情，有新莊地政事務所函八十一年三月九日八十一北
    縣莊地一字第二二一七號函附卷可憑（見台北地院卷第八十三頁背面），參照同
    上地政事務所函檢附系爭土地日據時代（大正十一年）土地登記謄本確實記載：
    「業主國庫」等文義（見台北地院卷第八十五、第八十五之一頁）應無疑義。反
    之倘依我國土地法土地總登記之規定即第五十二條規定：公有土地之登記，由原
    保管或使用機關囑託該管市縣地政機關為之，其所有權人說明為國有、省有、市
    縣有或鄉鎮有。第五十三條無保管或使用機關之公有土地，及因地籍整理而發現
    之公有土地，由該管市縣地政機關逕為登記，其所有權人欄說明為國有。則系爭
    土地所有權人應登記為「國有」，而非「國庫」甚明。承前所述，系爭土地臺灣
    光復復第一次登記所有權部所有權人「國庫」之記載既係轉載自日據時代土地登
    記簿之「業主國庫」，則此「國庫」之主體，應係指日本而言，並非指中華民國
    ，應無疑義，此對照同上地政事務所所檢附同屬盧塗風所買受之相關土地即同段
    第一九七、二０四、二０七之土地台帳均載明：「業主國庫、管理者臺灣總督」
    等文義（見台北地院卷第一一八頁至第一一八之二頁）至為灼然。
四、再查前揭日據時代台北州知事第三九九三號指令（連同命令）係昭和十五年（相
    當民國二十九年）六月十八日由台北州知事川村直開蓋章製發之文書，且經本院
    核驗原本確有知事用印無訛（見本院上更(三)字第八十六頁），上訴人指稱知事未
    用印尚屬誤會。又其上略稱：盧塗風昭和二年申請豫約買賣連同系爭土地共五筆
    （如所附調書）同意照准，惟應依臺灣官有森林原野豫約賣渡規則及左記命令書
    辦理等語，依其程式及意旨所載，應係當時之公文書，且依同上命令第一條成功
    期間自昭和十五年六月十八日起至昭和十八年六月十七日迄滿三年。第二條地價
    金八十八圓（日幣），出租價務每一年每甲為日幣一圓，但滿期年之出租價格（
    即貸付料）以月計。第九條所有權自賣渡契約許可後，繳清地價之日移轉（原日
    文及中譯文參見同上台北地院卷證物袋所附證物），而被上訴人之被繼承人非惟
    已繳納自昭和十五年六月十八日至昭和十五年十二月三十一日之租金（貸下料）
    ，且至契約末期之租金即昭和十八年一月一日至十八年六月十七日之貸下料均已
    付清，此有其提出日本銀行台北代理店貸下料之領收證書三紙附卷可稽（見本院
    上更(三)卷第九十九至第一百頁），顯見此豫約賣渡之指令（連同命令）真實不虛
    。抑且盧塗風以同一契約豫約買賣之土地五筆，除系爭土地未正式完成登記外，
    其餘同段第一七六、第一九七、第二０四、第二０七號均已完成土地所有權登記
    ，此有該四筆土地之登記簿謄本四件附卷可佐（同上台北地院卷），且有同上地
    政事務所所檢附同上段第一九七、第二０四、第二０七號土地土地台帳均記載：
    「昭和十九年（民國三十三年）三月二十七日所有權移轉予業主盧塗風」等文義
    ，亦有同上地政事務所函附土地台帳三紙在卷足憑（見台北地院卷第一一七頁至
    第一一八之二頁），若非已繳清地價金何能辦妥所有權移轉手續？按土地台帳係
    日據時代課稅之重要憑籍，其上記載業主所有權移轉等事項，至堪採信。足見盧
    塗風確實已繳納地價完成土地所有權移轉手續，上訴人空言否認為無可取。至同
    上地政事務所雖曾函覆台北地院「該所缺漏系爭（即第二九九）土地之土地台帳
    」等語（見台北地院卷第八十三頁背面、說明二之(三)），然同上地政事務所亦另
    函稱：「第一七六地號土地台帳，因日久蟲蛀，已無法找到」等語（見台北地院
    第一一七頁背面），足見土地台帳之保管非易，惟系爭土地臺灣光復後第一次登
    記時登記員既曾附註「查台帳盧塗風」，即足證該登記員查閱當時，系爭土地之
    台帳應已記載所有權已移轉盧塗風無疑。且當時土地所有權人得繳納手續費，請
    求發給土地台帳謄本，以作為查對地租之參考（見台北地院卷第四十三頁背面）
    ，況被上訴人所提出土地台帳影本與同上地政事務所所檢附三筆台帳外觀上、形
    式上記載均相符。尚不能因嗣後該地政事務所無法提出系爭土地之台帳，而否認
    盧塗風繳清地價完成土地所有權移轉之手續。
五、復查台北縣政府曾於民國三十六年七月一日製發系爭土地之土地所有權狀一紙交
    予所有權人盧塗風，業據被上訴人提出所有權狀正本一紙附卷可稽（影本見台北
    地院卷證物袋），上訴人雖否認其真正，查該紙土地所有權狀記載之土地面積、
    林地目及權狀字號等內容核與前揭臺灣光復後第一次登記簿登記者相符，此有同
    上地政事務所函一件在卷可佐（見本院上更(一)字卷第六十二頁），且有前揭土地
    登記簿謄本一件可資比對（新莊字第四三四二號）。雖該土地所有權狀蓋用之印
    信，因時隔五十餘年，且台北縣政府於民國七十一年四月已換發新印信，現台北
    縣政府及同上地政事務所均已無該印信之印模資料可資查對，而陳請調查局鑑定
    ，此有台北縣政府及同上地政事務所函各一件在卷可參（見本院上更(一)字卷第六
    十二、第六十三頁），經本院函請同上地政事務所調取台北縣政府同一時期（三
    十六年七月一日），核發予訴外人黃金生及張根等人因辦理土地所有權移轉登記
    而繳回註銷之土地所有權狀正本二紙（見本院上更(三)字第六十三頁至第六十七頁
    ），連同被上訴人提出系爭土地所有權狀正本，送請法務部調查局比對結果，縣
    政府印信及縣長簽名戳印，因部分紋線殘缺不全、模糊不清、特徵不明均無鑑定
    ，此有法務部調查局函一紙附卷可憑（見本院上更(三)字卷第八十三頁），再經送
    請憲兵學校鑑定，亦以樣本上有皺折，且背面有膠帶，致印文比對易生誤差，無
    法鑑定，亦有憲兵學校函一紙附卷可稽（見本院上更(三)字卷第八十九頁），雖然
    系爭土地所有權狀上縣政府印信及縣長簽名戳印對對之鑑定方法已窮，然查前揭
    三紙土地所有權狀正本，均係泛黃陳藥之紙張，依其記載之程式及意旨觀之，均
    屬公文書，要無疑義，依民事訴訟法第三百五十五條第一項規定，原應推定為真
    正。且系爭土地所有權狀正本左下角所載紙張規格即工業標準Ｄ３（二七二×三
    八五ＭＭ）與調取之訴外人黃金生、張根清等所有權狀正本所載均屬一致，此經
    本院當庭勘驗證明筆錄無訛，且為兩造所無異詞（見本院卷第七十頁、第六十五
    、六十七頁），是被上訴人所提出之系爭土地所有權狀正本，當係台北縣政府同
    一時期製發所有權之用紙無疑，蓋此等用紙既為台北縣政府印製保管，他人何能
    取而臨訟偽造。參酌同上地政事務所最初亦認為系爭土地所有權狀擬依「臺灣省
    土地權利憑證繳驗及換發權利書辦法」（附件二）暨「產權憑證驗印及發還時應
    注意事項」（附件三）之規定辦理憑以核發之書狀（見台北地院卷第八十三頁函
    說明二之(五)），並不否認該土地所有權狀之真正。上訴人復以系爭土地所有權狀
    上所賠印花稅票，經人以原子筆劃線二條，而原子筆係民國三十八年後始大量銷
    售（見本院上更(三)卷第五十八頁），顯見該權狀嗣後偽造，顯被上訴人就何時於
    印花稅票劃線一節陳稱時間無從確定（見本院上更(三)字卷第五十五頁），而前揭
    訴外人黃金生之所有權狀，甚且無印花稅票，自難以該原子筆劃線痕跡，否認該
    土地所有權狀之真正。上訴人既不能提出反證，證明該紙土地所有權狀正本非真
    ，自不能為有利於上訴人之認定。
六、綜上所述，被上訴人所提出之前揭書證，參互印證，堪信其主張盧塗風於日據時
    代已買受系爭土地取得土地所有權，且得臺灣光復後台北縣政府換發土地所有權
    狀之事實為真，上訴人雖以前揭情詞置辯，惟查：
    (一)盧塗風既於昭和十九年間已依豫約賣渡許可指令自日據時代台北州受讓系爭土
      地，有前開土地台帳可佐，如前所述，依當時適用之日本民法規定，物權之設
      定及移轉，僅因當事人意思表示即生效力，不以於土地登記簿為必要，則盧塗
      風於日據時代昭和十九年已取得系爭土地之所有權，要無疑義。尚不能因日據
      時代之土地登記簿未辦理所有權移轉登記，仍登記「業主國庫」而受影響。至
      上開豫約賣渡許可之指令及命令原附有以三年為期之出租墾殖期限且須繳納地
      價後始得移轉土地所有權之手續，則於盧塗風完成此等行為，即得申請移轉土
      地所有權，是此豫約賣渡許可指令（含命令）即屬地方官署依法發給許可買賣
      之指令要無疑義，上訴人援引「臺灣省日產移轉案件審查辦法」第三條，謂足
      資憑信之證據除權利移轉契約書（如賣渡證）外，尚須支付價款之帳簿及領收
      證，或其原地方官署依法發給許可買之指令，被上訴人應依該辦法第三條提出
      足資憑信證據始得承受該土地權利云云，惟按該辦法第三條第一項各款證據僅
      係列舉式之規定，如不能提出前項各款證件者，應敘具理由聲請核辦，否則不
      受理，同辦法第三條第二項著有明文（見台北地院卷第七十六頁），況依臺灣
      省土地權利清理辦法第十二條第一項規定「前臺灣總督府放領之公有地，在民
      國三十四年（相當於昭和二十年）十月十六日以前經許可豫約賣渡而成功年限
      在民國三十四年十月十七日以後現在已經屆至者，應即重辦承領手續」之反面
      解釋（見台北地院卷第七十四頁），則其經許可豫約賣渡而於民國三十四年十
      月十七日以前成功年限已屆至者，臺灣光復後，政府亦承認此許可豫約賣渡之
      法律效力。查本件豫約賣渡許可指令所附命令，其成功年限至昭和十八年六月
      十七日，有如前述，則依前揭土地權利清理辦法，要為臺灣光復後政府所承認
      者，上訴人執詞否認，要非可採。又上訴人另以盧塗風於昭和十八年所書之「
      豫約賣渡許可賣渡」願僅屬買賣之要約，不足以證明有買賣行為之合意云云，
      然此顯然忽略盧塗風早於昭和二年即已表示就系爭土地（連同其他共五筆）之
      豫約賣渡願，此為前揭許可賣渡指令所明載，是盧塗風買賣之要約於昭和二年
      即已存在，至為明確，上訴人誤解之詞，亦非可取。
    (二)上訴人另以系爭土地之土地登記簿記載為「國庫」，依行政院函轉內政部七十
      四年台內地字第二九六六二０號函示土地清理原則一之(1)：現行土地登記簿以
      原「國庫」或「臺灣總督府」登記之土地，應更正登記為中華民國所有等情，
      為中華民國基於統治權之原始取得云云（參見台北地院卷第三十八、第三十九
      頁），然查系爭土地臺灣省光復後第一次登記之所有權人「國庫」，實係轉載
      自日據時代舊土地登記簿「業主國庫」，故此「國庫」法律主體原意指「日本
      」，有如前述，微論系爭土地在日據時代在昭和十九年即已由盧塗風基於買賣
      而取得所有權，而為私人財產，光復後，政府是否就盧塗風私人財產予以接管
      ，已有可疑？且按前揭內政部所定土地清理原則既係參照「臺灣省土地權利清
      理辦法」精神而制定（見台北地院卷第三十九頁），則「臺灣省土地權利清理
      辦法」規定自不容違背。惟按前臺灣總督府在民國三十四年十月十六日以前，
      對公有私有土地所為之處分，除其處分尚未完畢而與現行法令有抵觸外繼續有
      效。又原屬臺灣總督府之公有土地，暨日本陸海空軍之軍事用地，經中央機關
      依法接管或經行政院核准接管有案者，均為國有土地，其未經人民依法取得所
      有權之土地亦同，前揭「臺灣省土地權利清理辦法」第二條、第四條定有明文
      （見台北地院卷第七十三頁），足見在民國三十四年十月十六日以前人民依法
      取得所有權之土地，即非國有土地，要屬當然之解釋。查系爭土地既在昭和十
      九年（相當民國三十三年），即由盧塗風依當時政府許可豫約賣渡之指令取得
      土地所有權，依前揭辦法，顯然為臺灣光復後之政府所承認其效力，而非接管
      日產之客體，其非政府基於統治權而原始取得之國有土地，至為明確。是同上
      地政事務所依前揭內政部函示將系爭土地逕自更正登記為中華民國國有，顯然
      誤解前揭臺灣省土地權利清理辦理，亦無庸疑。
    (三)又系爭土地臺灣光復後第一次土地登記及其後之總登記雖均以鉛筆記載所有權
      人為「國庫」，然此係始舊日據時代登記簿轉載，則此「國庫」原非指中華民
      國，已如前述，且前揭登記簿第一次登記並記載書狀字號「新莊字第四三四二
      號」，備考附註「查盧塗風台帳」仍保留記載盧塗風為所有權人之權利來源記
      載，則上訴人辯稱系爭土地已依法登記為中華民國所有達四十餘年，即非有據
      。況前揭登記簿係民國七十六年十月二十一日始以更正登記方式完成登記中華
      民國所有，而其原因發生日期則記載為七十四年五月一日，亦屬前後矛盾，惟
      系爭土地既登記為中華民國所有，對於真正權利人即盧塗風或其繼承人向地政
      機關聲請為所有權保存登記自有妨害（參照最高法院五十二年台上字第一九二
      五號判例）。查盧塗風已於民國三十六年十一月十四日死亡，被上訴人為其繼
      承人，有繼承系統表一紙及戶籍登記謄本二件附卷可考（見台北地院卷第一二
      五頁及第一二八頁至第一三一頁），則被上訴人原得依吾國民法第七百六十七
      條請求除去其妨害。上訴人雖以伊係依土地法所為登記，依土地法第四十三條
      規定有絕對之效力偽辯。惟土地法第四十三條規定意在保護善意信賴登記之第
      三人，是在第三人信賴登記而取得土地權利之前，真正權利人仍得以登記名義
      人提起塗銷之訴，亦經最高法院三十九年台上字第一一０九號著有判例可循，
      是上訴人援引土地法第四十三條為辯，及辯稱：被上訴人無起訴請求保護必要
      各節均非可採。又被上訴人雖從未於系爭土地登記簿登記為所有權人，而依大
      法官會議釋字第一０七號仍有消滅時效之適用，然系爭土地係於七十六年十月
      二十一日始登記中華民國為土地所有權人，上訴人為管理人，則消滅時效之起
      算日亦應從斯時起算（參照最高法院五十二年台上字第一九二五號判例），查
      被上訴人係於八十年八月十九日向台北地院提起本件訴訟，並未滿十五年，上
      訴人以時效消滅抗辯，亦非有據。
七、綜合上述，上訴人所辯均非可採。被上訴人依民法第七百六十七條所有權妨害除
    去請求權請求判命上訴人依先位聲明將系爭土地記載所有權人中華民國、管理者
    財政部國有財產局之登記塗銷，洵屬正當。從而原審（板橋地方法院八十四年訴
    字第五三二號）就此部分為被上訴人勝訴判決即無不合，上訴論旨仍執前詞指摘
    原判決此部分不當，求予廢棄，非有理由。
八、被上訴人先位請求既受勝訴判決，則其備位請求自無庸審究。又兩造其餘攻防方
    法（包括被上訴人先位部分基於不當得利之請求）及其他未經援用之證據，經審
    酌後認為與本判決結果不生影響，爰不一一論述。
九、據上論結，本件上訴為無理由，依民事訴訟法第四百四十九條第一項、第七十八
    條判決如主文。
中      華      民      國    九十      年      八      月     十四     日
                                民事第十七庭
                                    審判長法  官  鄭  雅  萍
                                          法  官  許  文  章
                                          法  官  吳  謀  焰
右正本係照原本作成。
如不服本判決，應於收受送達後二十日內向本院提出上訴書狀，其未表明上訴理由者
，應於提出上訴後二十日內向本院補提理由書狀（均須按他造當事人之人數附繕本）
上訴時應提出委任律師或具有律師資格之人之委任狀；委任有律師資格者，另應附具
律師及格證書及釋明委任人與受任人有民事訴訟法第四百六十六條之一第一項但書或
第二項（詳附註）所定關係之釋明文書影本。
中      華      民      國    九十      年      八      月     二十     日
                                          書記官  黃  瑞  芬
附註：
民事訴訟法第四百六十六條之一（第一項、第二項）
對於第二審判決上訴，上訴人應委任律師為訴訟代理人。但上訴人或其法定代理人具
有律師資格者，不在此限。
上訴人之配偶、三親等內之血親、二親等內之姻親，或上訴人為法人、中央或地方機
關時，其所屬專任人員具有律師資格並經法院認為適當者，亦得為第三審訴訟代理人
。

司法院資訊處製作；財團法人民間司法改革基金會備份。
